臺灣臺南地方法院民事判決　　　　　　　98年度訴字第1155號
原　　　告　蘇 朝 祥
訴訟代理人　許世烜律師
被　　　告　蘇 元 陽
　　　　　　蘇 朝 取
　　　　　　蘇 佳 隆
　　　　　　蘇 建 忠
　　　　　　周 進 義
　　　　　　周 萬 來
　　　　　　周 老 長
　　　　　　蘇 連 春
　　　　　　蘇 金 傳
上　一　人
訴訟代理人　蘇 榮 貴
被　　　告　蘇 福 林
兼　上一人
訴訟代理人　蘇 福 明
被　　　告　蘇 連 頂
　　　　　　蘇 連 文
　　　　　　蘇 連 俊
　　　　　　李 國 基
上　一　人
訴訟代理人　李 文 凱
被　　　告　李 瑞 章
　　　　　　李 肆 男
　　　　　　蘇 瑩 隨
兼　上一人
訴訟代理人　蘇 瑩 菊
被　　　告　周天數即周老庚之繼承人
　　　　　　周天賜即周老庚之繼承人
　　　　　　許周玉霞即周老庚之繼承人
　　　　　　翁周金絲即周老庚之繼承人
　　　　　　周姿佑即周金月即周老庚之繼承人
　　　　　　龍張秀英即龍義太之繼承人
　　　　　　龍永原即龍義太之繼承人
　　　　　　龍明志即龍義太之繼承人
上列當事人間請求分割共有物事件，經本院於民國100年3月23日
言詞辯論終結，判決如下：
    主      文
被告周天數、周天賜、許周玉霞、翁周金絲、周姿佑即周金月應
就其被繼承人周老庚所有坐落臺南市善化區○○○段二小段第11
2地號、面積4,709平方公尺土地之應有部分360分之8辦理繼承登
記。
兩造共有坐落臺南市善化區○○○段二小段第110地號、面積1,0
33平方公尺及同段112地號、面積4,709平方公尺、權利範圍均為
全部之2筆土地，准予合併分割如附圖所示， 其中編號甲部分面
積1,242平方公尺 分歸被告蘇瑩菊、蘇瑩隨按應有部分比例保持
共有，編號乙部分面積641平方公尺分歸被告蘇連春所有， 編號
丙部分面積641平方公尺分歸被告蘇連頂所有， 編號道路部分面
積251平方公尺 分歸被告蘇瑩菊、蘇瑩隨、蘇連春、蘇連頂依序
按 應有部分2524分之708、2524分之534、2524分之641、2524分
之641保持共有，編號甲1部分面積39平方公尺分歸被告蘇福林所
有，編號甲2部分面積66平方公尺分歸被告蘇福明所有， 編號丁
部分面積1,090平方公尺 分歸原告與被告蘇元陽、蘇朝取、蘇佳
隆、蘇建忠按應有部分比例保持共有， 編號戊部分面積209平方
公尺分歸被告李國基、李瑞章、李肆男按應有部分比例保持共有
，編號己部分面積365平方公尺分歸被告周進義所有， 編號庚部
分面積182平方公尺分歸被告周萬來所有，編號辛部分面積182平
方公尺分歸被告周老長所有， 編號仁部分面積105平方公尺分歸
被告周天數、周天賜、許周玉霞、翁周金絲、周姿佑即周金月公
同共有， 編號癸部分面積729平方公尺分歸被告龍義太之承受訴
訟人龍張秀英、龍永原、龍明志按應有部分比例保持共有。
訴訟費用由兩造依附表（二）所示應負擔比例負擔。
    事實及理由
壹、程序方面：
一、被告蘇元陽、蘇朝取、蘇佳隆、蘇建忠、周老長、蘇連春、
    蘇金傳、蘇福林、蘇連文、蘇連俊、李瑞章、李肆男、蘇瑩
    菊、翁周金絲、周姿佑即周金月、龍張秀英、龍明志經合法
    通知，均未於最後言詞辯論期日到場，核無民事訴訟法第38
    6條各款所列之情形， 爰依原告之聲請，由其一造辯論而為
    判決。
二、按當事人死亡者，訴訟程序在有繼承人、遺產管理人或其他
    依法令應續行訴訟之人承受訴訟以前當然停止，民事訴訟法
    第168條定有明文。 本件原告起訴分割共有物後，原共有人
    之一龍義太於訴訟繫屬中之99年9月13日死亡， 其所有臺南
    市善化區○○○段二小段110地號土地（以下簡稱系爭110地
    號土地）應有部分各8分之1，由龍張秀英、龍永原、龍明志
    等三人已辦妥繼承登記，並聲明承受訴訟，有民事聲明狀、
    戶籍謄本、土地登記簿謄本在卷可稽，經核與上開規定相符
    ，應予准許。
三、訴訟繫屬中為訴訟標的之法律關係，雖移轉於第三人，於訴
    訟無影響，但第三人如經兩造同意，得聲請代當事人承當訴
    訟，此民事訴訟法第254條第1項定有明文。查本件被告蘇金
    傳、蘇連俊原持有之 坐落臺南市善化區○○○段二小段112
    地號土地（以下簡稱系爭112地號土地，與系爭110地號土地
    合併簡稱系爭二筆土地）應有部分分別為360分之11及120分
    之1，嗣於訴訟繫屬中將其應有部分移轉予被告蘇瑩菊； 另
    被告蘇連文原持有系爭112地號土地 應有部分為180分之1，
    嗣於訴訟繫屬中將其應有部分移轉予被告蘇福明，有土地登
    記謄本在卷可稽，嗣經被告蘇瑩菊、蘇福明聲請代上開原持
    有人承當訴訟後，且經原告同意，依前揭法條規定，其聲請
    承當訴訟，即屬有據，應准許之。
貳、實體方面：
一、原告主張略以：
  (一)原共有人龍義太於訴訟繫屬後民國99年9月13日死亡， 其就
    系爭二筆土地之應有部分已由被告龍張秀英、龍永原、龍明
    志於99年11月4日辦理分割繼承登記，就系爭110地號土地所
    遺留應有部分8分之2由龍張秀英、龍永原、龍明志各取得12
    分之1； 系爭112地號土地應有部分10分之1則由被告龍張秀
    英、龍永原、龍明志各取得30分之1， 渠等並已聲明承受訴
    訟。而龍明見原先與上述三人共同聲明承受訴訟，惟其於分
    割繼承後未登記取得應有部分，故僅由被告龍張秀英、龍永
    原、龍明志承受龍義太之訴訟即可，無庸再列龍明見為承受
    訴訟人。
  (二)原共有人周老庚於94年4月10日死亡，其就系爭112地號土地
    之應有部分360分之8尚未辦理繼承登記，其共同繼承人為被
    告周天數、周天賜、許周玉霞、翁周金絲及周姿佑即周金月
    等五人，茲聲明請求判命被告周天數、周天賜、許周玉霞、
    翁周金絲及周姿佑即周金月等五人應就周老庚所遺留系爭11
    2地號土地之應有部分360分之8辦理繼承登記。
  (三)被告蘇金傳、蘇連俊於訴訟進行中將其應有部分 （11／360
    、1／120）讓與移轉登記予被告蘇瑩菊，故原告同意被告蘇
    金傳、蘇連俊二人部分，應由被告蘇瑩菊承當訴訟。另被告
    蘇連文於訴訟進行中將其應有部分（1／180）讓與移轉登記
    予被告蘇福明，原告同意被告蘇連文部分應由蘇明福承當訴
    訟。
  (四)坐落臺南市善化區○○○段二小段110地號面積1,033平方公
    尺及同段112地號面積4,709平方公尺之二筆土地為兩造所共
    有，各人應有部分及應有面積如附表（一）所示。因各共有
    人間並無不分割之協議，且就分割方法未能達成一致，茲提
    起本件訴訟請求分割。
  (五)依民法第824條第6項前段規定：「共有人部分相同之相鄰數
    不動產，各該不動產均具應有部分之共有人，經各不動產應
    有部分過半數共有人之同意，得適用前規定，請求合併分割
    」。本件同意合併分割之共有人分別為：
    1.系爭110地號土地： 共有人計有：蘇朝祥、蘇元陽、蘇朝
      取、蘇佳隆、蘇建忠、龍張秀英、龍永原、龍明志、周進
      義、周萬來、周老長等11人，全部均同意合併分割。
    2.系爭112地號土地： 共有人計有：蘇朝祥、蘇元陽、蘇朝
      取、蘇佳隆、蘇建忠、龍張秀英、龍永原、龍明志、周進
      義、周萬來、周老長、蘇連春、周天數、周天賜、許周玉
      霞、翁周金絲及周姿佑即周金月、蘇福林、蘇連頂、蘇福
      明、李國基、李瑞章、李肆男、蘇瑩菊、蘇塋隨等22人。
      其中同意合併分割之人 除同時持有系爭110地號土地之原
      告蘇朝祥及被告蘇元陽、蘇朝取、餘佳隆、蘇建忠、龍張
      秀英、龍永原、龍明志、周進義、周萬來、周老長等11人
      已同意外，另外被告蘇瑩菊、蘇瑩隨、蘇連頂、蘇連春亦
      於99年12月13日陳報狀同意新化地政事務所合併分割之分
      割方案（僅提出對負擔道路面積之意見），亦同意合併分
      割。則已於訴訟中明示同意合併分割人計有原告蘇朝祥及
      被告蘇元陽、蘇朝取、蘇佳隆、蘇建忠、龍張秀英、龍永
      原、龍明志、周進義、周萬來、周老長、蘇瑩菊、蘇瑩隨
      、蘇連頂、蘇連春等15人，15人合計持分面積為4,290平
      方公尺，逾112地號土地總面積4,709平方公尺之一半。
    3.系爭110及112地號二筆土地同意分割之共有人均過半數，
      原告得依民法第824條第6項規定請求合併分割。
  (六)依臺南市新化地政事務所100年2月14日複丈成果圖（以下簡
    稱附圖）所示分割方案，係依照各共有人目前占用現況，以
    不拆除現供人居住之建物為原則所繪製之合併分割之方案，
    符合全體共有人之利益，且為大多數共有人所同意，茲請求
    鈞院依附圖所示分割方案判決分割。 編號道路部分251平方
    公尺，請依被告蘇瑩菊、蘇瑩隨、蘇連春及蘇連頂四人99年
    12月13日陳報狀意旨，由被告分得面積比例保持共有，則被
    告蘇瑩菊、蘇瑩隨、蘇連春及蘇連頂應有部分依序為：2524
    分之708、2542分之534、2524分之641、2524分之641。【註
    ：附圖記載道路251平方公尺 由上開四人依原應有部分比例
    保持共有， 請予以更正為由該四人依2524分之708、2542分
    之534、2524分之641、2524分之641保持共有。】。
  (七)周老庚之繼承人即被告周天數等 固提出37年1月15日出賣人
    蘇清傳、買受人周老庚之賣渡證，請求被繼承人應將系爭二
    筆土地一部分移轉並交付……云云，惟該賣渡證為60多年前
    之契約，早已時效消滅，蘇清傳之繼承人均得為時效抗辯；
    再者，分割共有物應依土地登記謄本所載之共有人及應有部
    分為分割（最高法院67年台上字3131號判例），故被告周天
    數若欲依37年l月15日賣渡證為主張，應另案提出。
  (八)被告蘇瑩菊雖曾以99年3月23日陳報狀 提出一份民事判決書
    影印本，主張系爭二筆土地已經法院為分割共有物之判決…
    …云云。惟聲請法院判決分割共有物，必須於判決確定後，
    始生分割共有物之效力。上開判決原告從未聞悉，且並無確
    定證明書可證明該判決已確定，故不能以該判決主張系爭二
    筆土地業已判決分割；況且，該58年間所作成之判決距今已
    42年餘，42年來系爭二筆土地並未有任何一共有人持分割共
    有物判決申請分割登記，因此，料必有撤回起訴或其他判決
    不生效力之問題，否則，為何42年以來竟無一人持分割共有
    物判決申請分割共有物登記？顯見該判決充其量僅能證明曾
    有訴訟繫屬之事實，惟並未發生判決既判力。
  (九)因系爭二筆土地於重測後面積減少，為避免拆除地上物，儘
    量保持土地使用現況，原告依各共有人使用現況，提出附圖
    所示之分割方案，此分割方案已得大多數共有人之同意。依
    附圖所示分割方案分割土地後，原告與被告蘇元陽、蘇朝取
    、蘇佳隆、蘇建忠五人合計之 應有面積1,144平方公尺僅能
    分得1,090平方公尺，短少54平方公尺， 但為使系爭二筆土
    地能物盡其用，原告及被告蘇元陽、蘇朝取、蘇佳隆、蘇建
    忠均同意不找補，請鈞院依附圖所示分割方法將系爭二筆土
    地合併分割，並聲明請求分割系爭二筆土地如主文1、2項所
    示。
二、被告方面：
  (一)被告周進義部分：希望面積連在一起，土地不要一塊一塊。
    編號戊的下面應該是周老庚，如之前所提之分割圖。原告原
    來提出的分割圖分割不準（己），己與戊一起，伊部分應該
    在周老長旁邊戊己中間，周萬來應該在最後（壬）。
  (二)被告周天數部分：伊父親買了4厘，1厘有登記， 有3厘沒有
    登記，現在是伊在使用土地， 若原告需要這3厘土地可買回
    ，若不需要則應登記為周老庚子女所有，有土地賣渡證及催
    移轉登記土地之存證信函為憑。
  (三)被告周天賜部分：目前土地其等在使用中（己），並同意被
    告周天數所述。
  (四)被告周萬來部分：陳述同被告周進義所述。
  (五)被告許周玉霞部分：希望保留在原來位置（己），並同意被
    告周天數所述。
  (六)被告翁周金絲部分：同被告許周玉霞所述。
  (七)被告蘇金傳部分：伊所有土地坐落系爭112地號土地，不同
    意跟110地號土地合併分割。
  (八)被告蘇連頂部分： 本件土地已由鈞院58年訴字第785號判決
    共有物分割，惟判決後遲未向地政機關辦理登記。該判決中
    載明甲及戊位置土地由蘇金芳、蘇金傳、蘇連春、蘇連頂、
    蘇金在取得。伊與被告蘇瑩菊、蘇瑩隨、蘇連春均同意就99
    年9月17日新化地政事務所土地複丈成果圖中之道路用地（2
    51平方公尺），依甲部分（即蘇瑩菊、蘇瑩隨）、乙部分（
    即蘇連春）及丙部分（即蘇連頂）之面積比例分別共有。又
    甲部分少3平方公尺，乙丙部分少6平方公尺。
  (九)被告蘇連春部分：伊持分係112地號土地，希望系爭112、11
    0地號土地均單獨分割。另112地號土地其等有讓出一塊地作
    為道路使用。通往編號丙之私設道路，是為了耕作方便，其
    等主張這道路面積可能是其等少掉的面積，土地應該分給其
    等二家。道路部分乙丙共有，其等要自己留路，把丙劃成一
    塊，目前其等都這麼使用。伊與被告蘇瑩菊、蘇瑩隨、蘇連
    頂均同意就99年9月17日 新化地政事務所土地複丈成果圖中
    之道路用地（251平方公尺）， 依甲部分（即蘇瑩菊、蘇瑩
    隨）、乙部分（即蘇連春）及丙部分（即蘇連頂）之面積比
    例分別共有。
  (十)被告蘇連文部分：伊係112地號土地之持分人，與110地號土
    地沒有關係。
  (十一)被告蘇瑩菊、蘇瑩隨部分： 渠等所有之系爭112地號土地，
    應為單獨共有物分割， 不應與同段110地號土地共同分割，
    因為此所分攤之道路用地顯然不公。又本件土地已由鈞院58
    年訴字第785號判決共有物分割， 惟判決後遲未向地政機關
    辦理登記，其中被告蘇金芳即渠等之先父，該判決書中載明
    甲及戊位置土地由蘇金芳、蘇金傳、蘇連春、蘇連頂、蘇金
    在取得。 其等與被告蘇連春、蘇連頂均同意就99年9月17日
    新化地政事務所土地複丈成果圖中之道路用地 （251平方公
    尺），依甲部分（即蘇瑩菊、蘇瑩隨）、乙部分（即蘇連春
    ）及丙部分（即蘇連頂）之面積比例分別共有。
  (十二)被告蘇福明部分：伊因故未臨場參與現場勘測，現提出分割
    說明如下：本件土地因承繼祖先土地，數十年來已分別管理
    使用如附圖著色部分。Ａ－３應有部分所人蘇福明 持分120
    分之1、Ａ－４應有部分所有人蘇福林 持分120分之1、Ａ－
    ５應有部分所有人蘇連文持分180分之1、Ａ－６應有部分所
    有人蘇連俊、Ａ－７應有部分所有人蘇金傳。惟蘇連俊及蘇
    金傳部分有可能移轉所有權至蘇瑩菊及蘇瑩隨二人。位置部
    分伊沒有意見，甲乙丙丁土地當初是在一起，丁也應該出土
    地分攤道路，同意維持原來位置，目前有道路可進出。
  (十三)被告龍永原部分：對圖沒有意見，希望不要影響建築物。
  (十四)被告蘇元陽、蘇朝取、蘇佳隆、蘇建忠均未於言詞辯論期日
    到場爭執，惟據其等提出之書狀則以：同意將系爭110、112
    地號二筆土地合併分割。並同意原告主張之分割方案（新化
    地政事務所100年2月14日複丈成果圖）。又依原告分割方案
    分割後，所短少之面積，同意不找補。
  (十五)被告周老長、蘇連俊、李國基、李瑞章、李肆男、周姿佑即
    周金月、龍張秀英、龍明志均未於言詞辯論期日到場，亦未
    提出準備書狀作何聲明或陳述。
三、得心證之理由：
  (一)按因繼承而於登記前已取得不動產物權者，非經登記，不得
    處分其物權，民法第759條定有明文； 而不動產之分割即為
    處分行為，故倘共有人之一死亡，其繼承人於繼承發生時即
    取得該共有人之應有部分，依前揭規定，應先辦妥繼承登記
    ，始得為共有物之分割。 經查，原告主張系爭112地號土地
    原共有人周老庚於94年4月10日死亡， 其遺產由被告周天數
    、周天賜、許周玉霞、翁周金絲及周姿佑即周金月等五人繼
    承，然前揭被告迄今尚未辦理繼承登記之事實，業據提出土
    地登記簿謄本、戶籍謄本及繼承系統表為憑，且為到場被告
    所不爭執，堪信為真實。從而，原告請求前揭被告應就其被
    繼承人周老庚所有系爭112地號土地之 應有部分360分之8辦
    理繼承登記，再為該筆土地之分割，為有理由，應予准許，
    爰判決如主文第1項所示。
  (二)次按各共有人除共有物之使用目的不能分割或契約訂有不分
    割之期限者外，得隨時請求分割共有物；共有物之分割，依
    共有人協議之方法行之，分割之方法，不能協議決定者，法
    院得因任何共有人之聲請，命為左列之分配：一、以原物分
    配於各共有人。二、變賣共有物，以價金分配於各共有人，
    民法第823條第1項及第824條第2項定有明文。本件原告主張
    系爭二筆土地為兩造所共有，應有部分如附表所示，系爭二
    筆土地為相毗鄰之不動產，各共有人就系爭二筆土地並無不
    分割之特約，系爭二筆土地亦無不能分割之情形，惟對於分
    割方法迄未能達成協議之事實，業據提出土地登記謄本及地
    籍圖謄本為憑，且為到場被告所不爭執，堪信為真實。從而
    ，原告依前揭規定，請求分割系爭二筆土地，自無不合，應
    予准許。
  (三)被告蘇瑩菊雖提出本院58年度訴字第785號 民事判決書影本
    ，主張系爭二筆土地已經法院為分割共有物之判決云云，惟
    聲請法院判決分割共有物，必須於判決確定後，始生分割共
    有物之效力。而上開判決並無確定證明書可證明該判決已確
    定，故難逕以該判決主張系爭土地業已判決分割，況該判決
    為58年間所作成，距今已42年餘，然卻未曾有任何一位共有
    人持此判決申請分割登記。是以，該判決書充其量僅能證明
    曾有訴訟繫屬之事實，惟並無法證明有發生判決之既判力，
    自不足採為系爭二筆土地不得分割之理由。
  (四)又提起分割共有物之訴，參與分割之當事人，以共有人為限
    。請求分割之共有物，如為不動產，共有人之應有部分各為
    若干，以土地登記總簿登記者為準，雖共有人已將其應有部
    分讓與他人，在辦妥所有權移轉登記前，受讓人仍不得以共
    有人之身分，參與共有物之分割（最高法院67年台上字第31
    31號判例要旨）。本件原共有人周老庚之繼承人即被告周天
    數、周天賜、許周玉霞、翁周金絲 固提出37年1月15日出賣
    人蘇清傳、買受人周老庚之賣渡證，請求被繼承人應將系爭
    土地3厘部分移轉並交付云云， 惟揆諸前開規定，分割共有
    物應依土地登記謄本所載之共有人及應有部分為分割。是此
    部分被告所辯，尚難憑採。
  (五)再按共有物之分割，依共有人協議之方法行之。分割之方法
    ，不能協議決定者，法院得因任何共有人之聲請，命為下列
    分配：(1)以原物分配於各共有人。(2)變賣共有物，以價金分
    配於各共有人；共有人部分相同之相鄰數不動產，各該不動
    產均具應有部分之共有人，經各不動產應有部分過半數共有
    人之同意，得適用前項規定，請求合併分割， 民法第824條
    第1項、第2項、第6項分別定有明文。 又分割共有物以原物
    分配於各共有人為原則，法院就共有物為裁判分割時，應依
    民法第824條之規定為適當之分割， 即應斟酌各共有人之意
    願、利害關係、共有物之性質、分割後之經濟效用及公共利
    益等定一適當公平之方法，最高法院81年度台上字第16號及
    89年度台上字第724號判決要旨參照。經查：
    1.系爭土地為相鄰之土地，其共有人有部分相同，而系爭11
      0地號土地之共有人共11人 均同意原告合併分割之請求；
      系爭112地號土地之共有人計有22人， 其中同意合併分割
      之人除同時持有系爭110地號土地之 原告及被告蘇元陽、
      蘇朝取、蘇佳隆、蘇建忠、龍張秀英、龍永原、龍明志、
      周進義、周萬來、周老長等11人已同意外，另被告蘇瑩菊
      、蘇瑩隨、蘇連頂、蘇連春等四人亦同意合併分割，已符
      合上開經各不動產應有部分過半數共有人同意之規定；且
      系爭土地各共有人已實際分管系爭二筆土地多年，若未採
      取合併分割之方式，而將系爭二筆土地各筆逐一細分為各
      共有人單獨所有，勢將造成各共有人所分得之土地分散各
      處，且部分共有人分得之土地面積狹小不利於利用，無法
      發揮土地最大經濟效益，是本件自應依原告請求准予合併
      分割系爭二筆土地。
    2.本院審酌系爭二筆土地各共有人占有之現況、地上建物坐
      落位置、臨路情形、兩造對分割方案之意願、經濟效用之
      發揮及土地之利用等情，以不拆除現供人居住之建物為原
      則，認兩造依附表（二）及附圖（即臺南市新化地政事務
      所100年2月14日製作之土地複丈成果圖）所示之分割方案
      取得土地，對兩造均較為公平合理，復合乎經濟效益之使
      用，爰依民法第824條第2項第1款規定，將兩造共有之系
      爭二筆土地判決分割如主文第2項所示。
四、據上論結，原告之訴，為有理由，依民事訴訟法第385條第1
    項前段、第78條、第80條之1、第85條第1項但書，判決如主
    文。
中    華    民    國   100    年    4     月    6     日
                          臺灣臺南地方法院民事第二庭
                                  法  官  王 獻 楠
上為正本，係照原本作成。
如不服本判決，應於本判決送達後20日內提出上訴狀（須按他造
當事人之人數附繕本）。如委任律師提起上訴者，應一併繳納上
訴審裁判費。
中    華    民    國   100    年    4     月    6     日
                                  書記官  李 鎧 安